最高法院民事判決　　　　　　　　　　　　　　　八十七年度台上字第一五二五號
　　上　訴　人　保證責任南投縣南投市住宅公用合作社
　　法定代理人　宋簡月夏
　　被 上訴 人　南投縣南投市公所
　　法定代理人　林 俊 梧
右當事人間請求拆屋還地事件，上訴人對於中華民國八十六年四月七日台灣高等法院
台中分院第二審判決（八十四年度重上字第七九號），提起上訴，本院判決如左：
    主  文
上訴駁回。
第三審訴訟費用由上訴人負擔。
    理  由
本件被上訴人主張：坐落南投市○○段八○七之三及八○七之四號土地係伊所有，於
民國四十年四月一日將其中如第一審判決附圖（下稱附圖）所示Ａ、Ｂ部分，合計○
‧○六九七公頃出租於上訴人建築房屋，為不定期限基地租賃，惟於契約書第二條約
定，上訴人不得轉租他人；第五條約定，租用期間伊如需使用時，上訴人應無條件修
復原形返還。茲伊為整建公園、美化環境，已於八十一年八月二十五日催告上訴人依
約將系爭租用之土地返還與伊，詎為上訴人所拒等情，爰本於租賃物返還請求權、民
法第七百六十七條、第一百八十四條規定，求為命上訴人將系爭土地上附圖所示Ａ部
分面積○‧○五四九公頃、Ｂ部分面積○‧○一四八公頃上之建物拆除，將土地返還
予伊，並自八十二年一月一日起至交還土地之日止按月給付新台幣（下同）一萬七千
零七十三元損害金之判決。
上訴人則以：本件係不定期限之基地租賃契約，被上訴人欲終止租約，應受土地法第
一百零三條關於收回租用建築基地規定之限制，且必須要有收回自用之正當理由及必
要。被上訴人所謂整建公園係不實之藉口，至其欲將系爭土地供作攤販集中場使用，
並未經縣政府之准許及南投市市民代表會之決議，且與編定為公告設施保留地作為公
園使用之規定有違，不合於都市計劃法第五十條第一項之規定。即令被上訴人終止租
約合法，亦僅得依債務不履行之規定請求賠償，不得依侵權行為之規定請求賠償等語
，資為抗辯。
原審斟酌全辯論意旨及調查證據之結果，以：被上訴人主張南投市○○段八○七之三
、八○七之四號土地均為伊所有，其中如附圖所示Ａ、Ｂ部分出租予上訴人已成不定
期限基地租賃，惟伊已依契約第五條約定於八十一年八月二十六日、同年九月十日分
別以整建公園、美化環境為由，通知上訴人終止租約，限期於同年十二月三十一日前
將土地交還與伊，詎為上訴人所拒等情，為上訴人所不爭執，且有土地登記簿謄本、
租賃契約書、兩造往來函件在卷足稽，堪信為真實。上訴人雖以前揭情詞置辯，惟按
土地法第一百零三條之規定，並非禁止租用基地建築房屋之契約附有解除條件，亦不
排除民法所定解除條件成就之效果，出租人與承租人如有出租人需用土地，隨時可請
求返還基地之特約，自應解為附有解除條件，於條件成就時，租約失其效力，出租人
即得收回基地。查系爭土地位於南投市○○路與民權街交岔口上，Ａ部分兩面臨路，
即面臨南陽路與民權街，Ｂ部分則面臨民權街，相隔一條平和大水溝即為南投市市民
廣場公園，系爭土地屬都市計劃之公園用地等情，為兩造所不爭，並經勘驗現場屬實
，有勘驗圖、現場照片可稽。系爭土地臨南陽路與民權街兩旁均有販賣水果及蔬菜之
流動攤位，人車往來頻繁，Ａ部分第一審共同被告張阿蓁經營之東源木材行內，僅存
雜物，其廠房陳舊，Ｂ部分第一審共同被告簡俊發經營之彰泰汽車保養場則三間連棟
之房屋，門牌編為民權街二三巷二號（係土木造蓋瓦平房），一號（係倉庫）。二號
係蓋瓦平房放置雜物，其東側為蓋石棉瓦房屋，惟均已破舊無人居住，Ｂ部分西北狹
長部分為空地，空地東側為倉庫，已無屋頂或已倒塌，僅有水泥板牆，高約五、六台
尺等情，亦經現場勘驗屬實，有勘驗筆錄可按；上訴人亦陳稱Ａ部分之建物係四十一
年所建，東源木材行則經營到八十三年，已停止二年等語。系爭Ａ、Ｂ部分之建物既
早已破舊，且有流動攤販聚集，髒亂確係有礙市容。Ａ部分大部分之宿舍未臨民權街
，宿舍老舊已無人居住，亦不適合居住，空留該建物，徒增髒亂。從而被上訴人主張
：系爭土地為南投市中山公園之一部分，中山公園為不特定之多數人得出入休閒、健
身、運動之場所，有收回系爭土地再行逐步美化之必要，且南投市之果菜市場已不敷
使用，臨時攤販對市民言亦有其必要性，惟影響市容、交通安全，亦有整頓之必要。
被上訴人原本規劃為南投市中山公園之一部分，以供不特定之市民休閒、健身、運動
之用，然因整頓攤販之急迫性乃將系爭土地規劃為南投市○○路攤販臨時集中場等情
，已據提出與富昇工程顧問有限公司所簽訂之工程規劃設計服務合約書為證。且南投
市市民代表會亦長期催請被上訴人早日收回系爭土地以利公園之整建，有被上訴人提
出之南投市市民代表會第五屆臨時大會議案、第二次定期大會質詢內容影本在卷。綜
觀系爭土地之位置及使用現況，被上訴人主張其依契約書第五條約定，確有收回使用
必要，符合公有土地充分利用，由市民共享土地利益等語，尚屬可採。至於收回系爭
土地後，究規劃為攤販臨時集中場，或為公園一部分，或並而有之，實非上訴人所得
過問。被上訴人對於系爭土地既有使用之必要，且已於三個月前通知上訴人，是以兩
造間租賃契約，已因解除條件成就而失效，上訴人自被上訴人限期其於八十一年十二
月三十一日交還土地之次日即八十二年一月一日起即屬無權占有系爭土地。被上訴人
請求上訴人將地上建物拆除，並將系爭土地返還及自八十二年一月一日起至交還日止
，按租金額計算之損害金，於法即無不合。查系爭土地八十一年下半年租金為十萬二
千四百六十五元，年租金為二十萬四千九百三十元，有南投市市有房地租金繳納通知
書影本可按，且為上訴人所不爭，折合每月租金為一萬七千零七十七元，從而被上訴
人併請求上訴人自八十二年一月一日無權占有之日起至交還土地之日止，按月給付一
萬七千零七十三元之損害金，並無不合，為其心證所由得。復說明對上訴人其他抗辯
之取捨意見，爰維持第一審所為上訴人該敗訴部分判決，駁回其上訴，經核於法洵無
違誤。上訴論旨，仍執詞爭論被上訴人並無收回系爭土地之必要，伊無給付損害金之
理由，並就原審取捨證據、認定事實之職權行使，指摘原判決於其不利部分為不當，
聲明廢棄，難認有理由。
據上論結，本件上訴為無理由。依民事訴訟法第四百八十一條、第四百四十九條第一
項、第七十八條，判決如主文。
中      華      民      國    八十七    年      七      月      三      日
                              最高法院民事第五庭
                                  審判長法官  吳  啟  賓
                                        法官  洪  根  樹
                                        法官  謝  正  勝
                                        法官  劉  福  來
                                        法官  黃  熙  嫣
      右正本證明與原本無異
                                              書  記  官
中      華      民      國    八十七    年      七      月    二十三    日
